【裁判字號】    97,勞訴,59
【裁判日期】    971021
【裁判案由】    給付違約金
【裁判全文】
臺灣臺中地方法院民事判決  97年度勞訴字第59號
原      告  大立光電股份有限公司
法定代理人  乙○○
訴訟代理人  陳哲宏律師
複代理人    黃朝琮律師
訴訟代理人  翁雅欣律師
被      告  丁○○
訴訟代理人  楊俊彥 律師
            丙○○
上列當事人間給付違約金事件，本院於民國97年10月7日言詞辯
論終結，判決如下：
    主    文
被告應給付原告新台幣參佰壹拾萬玖仟參佰參拾參元及自民國九
十六年十二月二十九日起至清償日止，按年息百分之五計算之利
息。
訴訟費用由被告負擔。
本判決於原告以新台幣壹佰零肆萬元供擔保後，得假執行；但被
告如以新台幣參佰壹拾萬玖仟參佰參拾參元預供擔保，得免為假
執行。
    事實及理由
一、按訴狀送達後，原告不得將原訴變更或追加他訴。但有下列
    各款情形之一者，不在此限：二、請求之基礎事實同一者。
    七、不甚礙被告之防禦及訴訟之終結者，民事訴訟法第255
    條第1項第2、7款分別定有明文。原告提起本件民事訴訟，
    原本於同意書契約之法律關係，聲明求為「被告應給付原告
    新台幣（下同）3,109,333元及自民國96年12月29日起至清
    償日止，按年息5％計算之利息」之判決，嗣於訴狀送達被
    告後，於97年8月12具狀仍本於同意書契約之法律關係，聲
    明求為「先位聲明為：被告應給付原告3,109,333元及自96
    年12月29日起至清償日止，按年息5％計算之利息；備位聲
    明為：被告應給付原告職工福利委員會3,109,333元及自96
    年12月29日起至清償日止，按年息5％計算之利息」之判決
    。因所謂請求之基礎事實同一，係指變更或追加之訴與原訴
    之原因事實，有其社會事實上之共通性及關聯性，而就原請
    求所主張之事實及證據資料，於變更或追加之訴得加以利用
    ，且無害於他造當事人程序權之保障，俾符訴訟經濟者稱之
    。原告追加備位聲明，核其追加之訴與原訴之原因事實，有
    其社會事實上之共通性及關聯性，而就原請求所主張之事實
    及證據資料，於追加之訴並得加以利用，且無害於被告程序
    權之保障，並符訴訟經濟，亦不甚礙被告之防禦及訴訟之終
    結，核與民事訴訟法第255條第1項第2、7款之規定相符，應
    予准許，合先敘明。
二、原告起訴主張：被告原為原告公司之員工，分別於95年8 月
    23日、96年8月13日簽訂「同意書」，（以下分別簡稱系爭
    同意書Ａ、Ｂ），即同意94年度之員工紅利轉增資配股（配
    予被告6,000股）、95年度之員工紅利轉增資配股（配予被
    告8,000股），並分別於系爭同意書第2條第1項約定，被告
    分別自94年度員工紅利轉增資發行新股基準日（即95年9月
    20日）與95年度員工紅利轉增資發行新股基準日（即96年9
    月20日）起，應繼續任職於被告公司至少2年。原告94年度
    之員工紅利轉增資股上市日即95年9月20日之收盤價為每股
    736元，而95年度之員工紅利轉增資股上市日即96年9月20日
    之收盤價為每股307元。被告於96年12月14日離職，違反系
    爭同意書第2條第1項久任義務之約定，原告自得向被告請求
    懲罰性離職違約金，其計算如下：依系爭同意書Ａ第3條第1
    項第2款之約定，原告所得請求之懲罰性違約金1,472,000元
    （計算式：94年度員工紅利轉增核配6,000股×1/3×736元
    ＝1,472,000元）。依系爭同意書Ｂ第3條第1項第1款之約定
    ，原告所得請求之懲罰性違約金1,637,333元（計算式：95
     年度員工紅利轉增核配8,000股×2/3×307元＝1,637,333
     元）。原告提起本件訴訟，並無當事人不適格。本件約定
     亦不屬定型化契約。且為了維持公司團隊的穩定，依久任
     的期間比率扣減亦未顯失公平。本件約定業有比率扣減，
     且被告在原告公司任職，所發放的股票，市價也達二千多
     萬，本件違約金的約定並無過高。原告曾於96年12月20日
     以台北台塑郵局第195號存證信函，催告被告於收受後7日
     內給付懲罰性違約金。被告於96年12月21日收受該存證信
     函。爰依同意書契約之法律關係及民法第229條之規定，提
     起本件訴訟，並聲明：(一)先位聲明為：被告應給付原告3,
     109,333 元及自96年12月29日起至清償日止，按年息5％計
     算之利息；備位聲明為：被告應給付原告職工福利委員會
     3,1 09,333元及自96年12月29日起至清償日止，按年息5％
     計算之利息；(二)願供擔保，請准宣告假執行。
三、被告抗辯：本件原告並非系爭訴訟標的法律關係之權利主體
    ，原告起訴當事人適格有欠缺，本件權利主體為原告公司之
    福利委員會。上開兩造違約金之約定屬定型化契約且該約定
    時被告拋棄權利或限制被告行使權利，並使被告受有重大不
    利益，而有顯失公平，應屬無效。且基於誠信原則應認上開
    約定無效。在契約自由原則之下，仍應斟酌雙方對待給付之
    對價等值性，以維護契約內容合理之機能。系爭同意書之最
    低服務年限約款，並非具備必要性與合理性，難以容認其適
    法性。員工分紅入股，係公司企業依公司法第235條規定，
    按章程訂明員工分配紅利之成數所為，係對於員工過去辛勞
    與忠誠之獎勵，非以將來公司如何營運為目的。公司依公司
    法及章程之規定，在斟酌員工、股東、公司三方利益與經營
    策略後，本得自由決定其如何分配員工分紅配股，但仍不得
    違反公司法第235條第2項規定之目的，而另加以該立法所無
    之限制。員工分紅入股係以獎勵員工過去之辛勞，以激勵員
    工未來努力之意願，絕非原告公司本末倒置，不當連結之作
    法，強制令員工負擔未來久任之義務，否則即剝奪員工之過
    去獎勵成果，況且原告公司係要求所有員工簽署同意書後，
    始願配發分紅入股，無最低服務年限約款存在之必要性與合
    理性。與其說本件原告公司是以發放員工分紅入股激勵員工
    敬業久任，無寧說原告公司是藉由員工分紅入股強迫使員工
    負擔無謂之久任義務。因員工分紅入股與久任義務非具等值
    ，不適作為契約之對價給付，系爭同意書顯失公平、有違契
    約正義進而悖離誠實信用原則。縱上開約定仍屬有效，且應
    依民法第252條之規定應予酌減。並聲明：(一)原告之訴駁回
    ；(二)如受不利判決，願供擔保，請准宣告免假執行。
四、兩造不爭執之事實：
(一)被告原為原告公司之員工，分別於95年8月23日、96年8月13
    日簽訂「同意書」，即同意94年度之員工紅利轉增資配股（
    配予被告6,000股）、95年度之員工紅利轉增資配股（配予
    被告8,000股），並分別於系爭同意書第2條第1項約定，被
    告分別自94年度員工紅利轉增資發行新股基準日（即95年9
    月20日）與95年度員工紅利轉增資發行新股基準日（即96年
    9月20日）起，應繼續任職於被告公司至少2年。
(二)被告於96年12月14日離職。
(三)原告94年度之員工紅利轉增資股上市日即95年9月20日之收
    盤價為每股736元，而95年度之員工紅利轉增資股上市日即
    96年9月20日之收盤價為每股307元。
(四)原告曾於96年12月20日以台北台塑郵局第195號存證信函，
    催告被告於收受後7日內給付懲罰性違約金。被告於96年12
    月21日收受該存證信函。
五、得心證之理由：
    本件兩造厥有爭執者，為原告得否依據系爭同意書之約定向
    被告請求因違反久任義務之懲罰性離職違約金？其金額為何
    ？經查：
(一)按所謂當事人適格，乃指當事人就特定訴訟，得以自己之名
    義為原告或被告之資格，因而得受本案判決者而言。在給付
    之訴，只須主張自己有給付請求權者，對於其主張為義務者
    提起，即為當事人適格。本事件原告乃主張自己就系爭同意
    書契約有給付請求權，對於其主張為義務者之被告提起本件
    給付之訴，即為當事人適格。被告抗辯：原告提起本件訴訟
    ，其當事人不適格云云，核僅屬原告之請求有無理由之範圍
    ，並非原告當事人不適格。被告此部分抗辯，乃屬無據，合
    亦先敘明。次雖兩造於系爭同意書之第3條第3款均約定：「
    本條第1項懲罰性違約金應交由公司職工福利委員會管理、
    使用、收益及處分。」固有原告提出之同意書在卷可稽，惟
    原告公司職工福利委員會為受原告公司管轄之分支機構，並
    無獨立之財產，自無當事人能力，亦無實體上之權利能力。
    再徵之上開同意書亦為兩造所簽立，是系爭同意書，其權利
    義務主體自為兩造，兩造上開第3條第3款之約定，僅為指定
    系爭違約金之用途，並不生當事人之變更。被告抗辯：本件
    原告並非系爭訴訟標的法律關係之權利主體，本件權利主體
    為原告公司之福利委員會云云，亦尚有誤會，合亦先敘明。
(二)次按雖依照當事人一方預定用於同類契約之條款而訂定之契
    約，為左列各款之約定，按其情形顯失公平者，該部分約定
    無效：三、使他方當事人拋棄權利或限制其行使權利者。四
    、其他於他方當事人有重大不利益者，固為民法247條之1第
    3、4款所明定。惟88年4月21日民法債編增訂該條規定之立
    法理由，乃鑑於我國國情及工商發展之現況，經濟上強者所
    預定之契約條款，他方每無磋商變更之餘地，為使社會大眾
    普遍知法、守法，防止契約自由之濫用及維護交易之公平，
    而列舉四款有關他方當事人利害之約定，而為原則上之規定
    ，明定「附合契約」之意義，及各款約定按其情形顯失公平
    時，其約定為無效。是該條款所舉之約定，應係指一方預定
    之契約條款，為他方所不及知或無磋商變更之餘地而言，而
    所稱「按其情形顯失公平者」，則係指依契約本質所生之主
    要權利義務，或按法律規定加以綜合判斷有顯失公平之情形
    而言，最高法院亦著有91年度台上字第2336號裁判意旨足資
    參照。查本件被告是否欲受核配原告94年度及95年度之員工
    紅利轉增資股份而簽立系爭同意書，有其磋商選擇之餘地。
    是兩造於系爭同意書之約定，被告既有磋商選擇之餘地，依
    上說明，已無民法247條之1第3、4款所規定無效之情形。又
    按當事人互相表示意思一致者，無論其為明示或默示，契約
    即為成立，民法第153條第1項亦有明文。此即契約自由原則
    。此觀之勞動基準法第第71條亦規定：工作規則，違反法令
    之強制或禁止規定或其他有關該事業適用之團體協約規定者
    ，無效。亦知於勞動契約關係，若勞僱間之約定並未違反法
    令之強制或禁止規定或其他有關該事業適用之團體協約，自
    應受所立勞動契約之拘束。而現行勞動基準法就雇主與勞工
    間之勞動契約，並未設有勞工久任期間之限制，或不得於契
    約訂定勞工久任期限暨其違約金之禁止約款，則勞僱雙方訂
    立該相關契約者，即應受該契約之拘束。再勞動基準法第29
    條亦規定：事業單位於營業年度終了結算，如有盈餘，除繳
    納稅捐、彌補虧損及提列股息、公積金外，對於全年工作並
    無過失之勞工，應給予獎金或分配紅利。公司法第235條亦
    規定：公司法第235條股息及紅利之分派，除章程另有規定
    外，以各股東持有股份之比例為準。章程應訂明員工分配紅
    利之成數。但經目的事業中央主管機關專案核定者，不在此
    限。公營事業除經該公營事業之主管機關專案核定，並於章
    程訂明員工分配紅利之成數外，不適用前項本文之規定。章
    程得訂明員工分配股票紅利之對象，包括符合一定條件之從
    屬公司員工。是就員工分配股票紅利，核屬公司自治事項，
    公司提撥以供對公司久任忠誠者之獎勵，自於法並無不合。
    另就原告公司付出之成本，業據證人即原告公司人員甲○○
    於本院證述：「被告在2001年是應徵業務專員，是負責業務
    ，直到去年離職都是負責業務，我在公司的業務部裡面年資
    最久，業務上手都是由我帶，包含被告在內都是有我帶，都
    是由我帶他們拜訪客戶，或客戶來訪就一起出席，從中學習
    對應技巧，關於技術都是有我們帶研發部門同仁或者是品管
    部門的同仁一起去拜訪客戶，也是從中的過程學習，被告離
    職對公司的影響就是我們需要找新的人員進來，因為新人進
    來我們需要重新訓練，成本需要再重複一次，就客戶的狀況
    也就沒有辦法依照以前一樣按部就班，會有一段時間的混亂
    ，業務其他同仁情緒上也會有影響，我認同原告公司，對於
    公司整個的產業，讓我繼續奮鬥下去。我是業務部經理，職
    掌是原告公司的海內外業務，一開始進到業務的人都沒有光
    學產業的背景，包括我在內，整個訓練的過程，就如我之前
    陳述，須透過相關部門的同仁輔助從中學習，一般要一年左
    右才有辦法獨當一面，在過程中協助的部門很多無法量化，
    在從事業務的時候，遇到客戶有問題，就得打電話問同仁，
    或者透過同仁的協助，一起解決回答問題，看是跟客戶開會
    或者帶著同仁一起解決。被告離職對於業務部其他同仁心情
    會有影響，就是同仁做了一段時間，業務部的同仁會猜測被
    告離職的原因，就會造成情緒問題，對公司的影響就是我們
    需要請壹個新人要重新教育，需要付出先前已付出的成本。
    我在外面跑業務有一段很長的時間，看到別的公司也有久任
    的規定，所以我覺得這個規定對整個公司或部門來講有一定
    的約束力，但是內容細節我比較不清楚，當然是正面的約束
    力，我也有簽員工約定書，但是我的賠償金額比他們大，若
    說離職員工如果不用賠錢的話，那對在職的員工不公平，因
    為大家辛苦留下來打拚，公司會給員工福利，當然是認同公
    司」等語。再依原告所提出之被告應徵人員履歷表所示，被
    告乃就讀經濟系及行銷管理學系，並曾於精業公司（系統）
    、立人補習班及超級市場擔任工讀生。是知被告於進入原告
    公司前確無光學產業之背景，不論其如何積極、認真與努力
    ，其任業務之過程，均需賴相關同仁之協助，且於被告執行
    業務之過程，亦有賴於同仁之不斷協助，始能成就被告之業
    務職務。是原告公司就屬公司自治事項之員工紅利增資股份
    之核配，以獎勵久任及忠誠之員工，以利公司團隊之運作，
    被告復係因欲受該高價額股份之核配，願受久任期間及違約
    金約定之拘束，而簽立系爭同意書，更難認系爭同意書之違
    約金約定有何使被告拋棄權利或限制其行使權利者或其他於
    被告有重大不利益且顯失公平情事。亦難認原告行使違約金
    之權利有何違反誠實信用可言。被告既立該契約，即應受該
    契約之拘束，其既欲取得公司為獎勵久任及忠誠所核配之高
    價額股票，復不願受久任及忠誠義務之拘束，自屬無稽。被
    告抗辯：兩造有關違約金之約定，因民法第247條之1第3、4
    款之規定及違反誠信原則而無效云，自均無理由。原告即得
    依兩造上開違約金之約定，請求被告給付違約金。
(三)按約定之違約金額過高者，法院得減至相當之數額，民法第
    252條固有明文。惟約定之違約金額過高者，法院得減至相
    當之數額，為民法第252 條所明定，惟此規定乃係賦與法院
    得依兩造所提出之事證資料，斟酌社會經濟狀況並平衡兩造
    利益而為妥適裁量、判斷之權限，非謂法院須依職權蒐集、
    調查有關當事人約定之違約金額是否有過高之事實，而因此
    排除債務人就違約金過高之利己事實，依辯論主義所應負之
    主張及舉證責任。況違約金之約定，為當事人契約自由、私
    法自治原則之體現，雙方於訂約時，既已盱衡自己履約之意
    願、經濟能力、對方違約時自己所受損害之程度等主、客觀
    因素，本諸自由意識及平等地位自主決定，除非債務人主張
    並舉證約定之違約金額過高而顯失公平，法院得基於法律之
    規定，審酌該約定金額是否確有過高情事及應予如何核減至
    相當數額，以實現社會正義外，當事人均應同受該違約金約
    定之拘束，法院亦應予以尊重，始符契約約定之本旨。倘債
    務人於違約時，仍得任意指摘原約定之違約金額過高而要求
    核減，無異將債務人不履行契約之不利益歸由債權人分攤，
    不僅對債權人難謂為公平，抑且有礙交易安全及私法秩序之
    維護，最高法院亦著有92年度台上字第2747號民事判裁判意
    旨足資參照。此亦即為契約自由原則之體現。本件被告就其
    違約金過高之抗辯，並未舉證以實其說，依上說明，已難認
    本件之違約金有過高情事。再雖債務已為一部履行者，法院
    得比照債權人因一部履行所受之利益，減少違約金，民法第
    251條固亦有明文。惟本件兩造就系爭違約金之約定，乃以
    為員工久任2年及忠誠義務為受核配員工紅利轉增資股份之
    對價。是就違約金之酌減，固可計算被告久任之期間。惟查
    被告原為原告公司之員工，分別於95年8月23日、96年8月13
    日簽訂「同意書」，即同意94年度之員工紅利轉增資配股（
    配予被告6,000股）、95年度之員工紅利轉增資配股（配予
    被告8,000股），並分別於系爭同意書第2條第1項約定，被
    告分別自94年度員工紅利轉增資發行新股基準日（即95年9
    月20日）與95年度員工紅利轉增資發行新股基準日（即96年
    9 月20日）起，應繼續任職於被告公司至少2年，被告於96
    年12月14日離職之事實，業有上開同意書、被告之離職申請
    單在卷可證，並為兩造所不爭執，亦堪認為真實。是以被告
    離職日計算其依上開約定之久任期間，僅分別約未逾15個月
    （自95年9月20日至96年12月14日），未逾3個月（自96年9
    月20日至96年12月14日），其未久任之期間即分別逾9個月
    及21個月，其違反未久任期間之比例即分別逾9／24及21／
    24 ，則原告依兩造約定之比例即各為1／3及2／3之比例對
    被告為請求，並未逾越被告違反未久任期間之比例。是原告
    之本件違約金請求，亦未能認有民法第251條規定得酌減之
    情形。原告請求之本件違約金，亦難認有過高之情形。再原
    告94年度之員工紅利轉增資股上市日即95年9月20日之收盤
    價為每股736元，而95年度之員工紅利轉增資股上市日即96
    年9月20日之收盤價為每股307元，亦有原告提出之95年9月
    及96年9月原告股票日收盤價及月收盤價在卷可稽，並為兩
    造所不爭執，亦堪認為真實。是本件原告即得依兩造同意書
    第3條第1款之約定，各請求94年度員工紅利轉增核配6,000
    股×1/3×95年9月20日收盤價736元＝1,472,000元；95年度
    員工紅利轉增核配8,000股×2/3×96年9月20日收盤價307元
     ＝1,637,333元，合計3,109,333元之違約金。
(四)末按民法第233條第1項規定：遲延之債務，以支付金錢為標
    的者，債權人得請求依法定利率計算之遲延。又民法第229
    條規定：給付有確定期限者，債務人自期限屆滿時起，負遲
    延責任。給付無確定期限者，債務人於債權人得請求給付時
    ，經其催告而未為給付，自受催告時起，負遲延責任。其經
    債權人起訴而送達訴狀，或依督促程序送達支付命令，或為
    其他相類之行為者，與催告有同一之效力。查本件原告曾於
    96年12月20日以台北台塑郵局第195號存證信函，催告被告
    於收受後7日內給付違約金，被告於96年12月21日收受該存
    證信函之事實，業據原告提出存證信函及掛號郵件收件回執
    為憑，並為兩造所不爭執，亦堪認為真實。是被告自受催告
    期滿即96年12月29日起應負遲延責任。原告請求被告給付自
    96 年12月29日起至清償日止，按法定利率5％計算之利息，
    亦屬正當。
(五)從而，原告依上開同意書第3條第1款之約定，請求被告給付
    違約金3,109,333元及自96年12月29日起至清償日止，按年
    息5％計算之利息，洵屬正當，應予准許。兩造均陳明願供
    擔保，請求宣告假執行及免假執行，核均無不合，爰分別酌
    定相當擔保金額，併准許之。
(六)末按訴之預備之合併，係指原告預防其提起之此一訴訟無理
    由，而同時提起不能並存之他訴，以備先位之訴無理由時，
    可就後位之訴獲得有理由之判決之訴之合併而言。先位請求
    無理由，為後位請求之停止條件，先位請求有理由，係後位
    請求之解除條件。故訴之預備合併，法院應先就先位之訴為
    調查裁判。如先位之訴有理由，備位之訴即毋庸裁判，必先
    位之訴為無理由，法院始得就備位之訴為裁判。原告先位之
    訴既有理由，其備位之訴即毋庸裁判，亦附敘明。
六、本件事證已臻明確，兩造其餘之陳述、攻擊防禦方法及舉證
    ，均對本判決之結果，不生影響，爰不一一論述，亦附敘明
    。
七、訴訟費用負擔之依據：民事訴訟法第78條。
中    華    民    國    97    年    10    月    21    日
                  民事第二庭  法  官   陳秋月
上正本係照原本作成。
如對本判決上訴，須於判決送達後20日內向本院提出上訴狀。
中    華    民    國    97    年    10    月    21    日
                              書記官   廖曉鐘


司法院資訊處製作；財團法人民間司法改革基金會備份。
